臺灣臺中地方法院刑事判決　　　　　　　96年度易字第1239號
公　訴　人　臺灣臺中地方法院檢察署檢察官
被　　　告　丙○○
上列被告因傷害案件，經檢察官提起公訴（九十六年度偵字第二
０八三號），本院判決如下：
    主    文
丙○○傷害人之身體，處拘役拾日，如易科罰金，以新臺幣壹
仟元折算壹日。緩刑貳年。
    犯罪事實
一、丙○○前未曾因故意犯罪受有期徒刑以上刑之宣告，其於民
    國九十五年八月十四日凌晨五時四十五分許，因發現家中所
    有，置放於臺中縣潭子鄉○○路○段二四號住處前，待裝配
    之不鏽鋼鐵門遭丁○○及真實姓名、年籍均不詳，綽號「志
    成」、「阿宏」之成年男子所竊取（丁○○所為此部分加重
    竊盜犯行，業經臺灣高等法院臺中分院以九十五年度上易字
    第一六六七號判處有期徒刑八月），其遂與父親甲○○、胞
    弟陳德蓉 (甲○○及陳德蓉所涉傷害犯嫌，業經丁○○撤回
    告訴，已由檢察官另為不起訴處分確定）分別駕車追捕丁○○。嗣因丁○○等人所共乘之自小貨車於遭追捕時，不慎於
    臺中縣大雅鄉○○路高速公路陸橋附近，失控撞上路旁石柱
    ，丁○○與綽號「阿宏」、「志成」等人即棄車分頭逃逸，
    丁○○並持「阿宏」所有置放於車內之剪刀一支下車。後在
    同日上午六時十五分許，丙○○發現丁○○躲藏在前開陸橋
    附近之草叢中，乃大聲招呼其父甲○○前來共同圍捕，丁○○見狀竟基於傷害之犯意，手持上開剪刀攻擊丙○○，並以
    腳踹丙○○，丙○○面臨此一現在不法之侵害，為防衛其權
    利，乃先持汽車方向盤鎖一支將丁○○手中之剪刀打落，並
    於丁○○出腳踢踹之時，亦基於傷害之犯意，持上開汽車方
    向盤鎖與丁○○相互毆擊，致丙○○因此受有胸壁挫傷、右
    側前臂及小指挫傷腫脹瘀血等傷害（丁○○所為此部分傷害
    犯行，業經本院以九十五年度易字第二八五四號判處有期徒
    刑五月，並經臺灣高等法院臺中分院以九十五年度上易字第
    一六六七號駁回此部分上訴而告確定，下稱前案），丁○○
    亦因之受有頭部、左右前臂及右大腿瘀傷等傷害。
二、案經丁○○訴請臺灣臺中地方法院檢察署檢察官偵查起訴。
    理    由
一、訊據被告丙○○固坦承有於上開時、地因追捕告訴人丁○○
    而與之相互毆擊之事實，惟矢口否認有何傷害犯行，辯稱：
    當時係因丁○○手上持有狀似剪刀之物攻擊伊，伊始用汽車
    方向盤鎖將之打落。之後丁○○續用腳踹踢伊，因丁○○身
    材比較壯，伊怕打輸，才持汽車方向盤鎖揮擊丁○○。本件
    伊純係為正當防衛，且並無防衛過當的情形云云。經查：
（一）被告丙○○確於前揭時、地手持汽車方向盤鎖毆擊告訴人
      ，致告訴人因而受有頭部、左右前臂及右大腿瘀傷等傷害
      之情，除為被告所不爭執，亦經告訴人具狀及於偵查中指
      訴甚詳（見偵查卷第七頁至第八頁、第二八頁），並有臺
      灣臺中看守所談話筆錄及新收收容人內外傷記錄表等在卷
      可佐（見偵查卷第二三頁至第二五頁）。
（二）被告丙○○固另辯稱：伊以汽車方向盤鎖揮擊丁○○係出
      於正當防衛，且並無過當之情形云云；然按對於現在不法
      之侵害，而出於防衛自己或他人權利之行為，不罰。但防
      衛過當者，得減輕或免除其刑，刑法第二十三條定有明文
      ，是故正當防衛之要件，須存在緊急防衛情狀而實行緊急
      防衛行為，即有現在違法之侵害，且防衛行為必須出於防
      衛意思，在客觀上認為必要不可或缺及非防衛權之濫用。
      然而正當防衛權之行使，由於不必過分重視侵害法益與防
      衛行為所破壞法益是否對等相稱之問題，自無足夠之理由
      強求被攻擊者或受侵害者，冒著因為不足夠之防衛行為，
      而造成其權利或法益受害之風險，但若有效而可行之緊急
      防衛可能性有數個同時存在，則防衛者應考慮採行造成最
      低損害之緊急防衛方法以實行防衛行為，亦即防衛者仍須
      採取最溫和之方式，破解此一違法侵害行為，否則即涉及
      防衛權過當之問題，換言之，防衛行為是否超越必要之程
      度，須就實施之情節而為判斷，即應就不法侵害者之攻擊
      方法與其緩急情勢，由客觀上審察防衛權利者之反擊行為
      ，是否出於必要以定之，此有最高法院六十三年台上字第
      二一０四號判例意旨可資參照。本件被告供陳：伊係於追
      捕丁○○之過程中，因丁○○先手持剪刀攻擊伊，並接繼
      以腳踢踹，伊始持汽車方向盤鎖毆打丁○○以還擊等語，
      經核亦為告訴人於前案本院訊問時所不爭執（見前案本院
      卷第三六頁），則告訴人手持剪刀攻擊，並接繼以腳踢踹
      被告斯時，對被告而言，自為現在違法之侵害，被告為排
      除該侵害始以汽車方向盤鎖揮擊告訴人，主觀上應有排除
      侵害之防衛意思，其係出於防衛己身身體權利之行為，不
      得謂非正當防衛。然被告既已持汽車方向盤鎖將告訴人手
      中之剪刀打落，且已呼喊其父親甲○○到場援助，而依當
      時告訴人係單獨一人，手中已無攻擊之器械，被告殊無繼
      續持該汽車方向盤鎖毆打告訴人反擊以達其排除侵害之必
      要。再審酌被告係以汽車方向盤鎖揮擊，造成告訴人頭部
      、左右前臂及右大腿瘀傷等傷害，其犯罪所肇致之損害情
      節非輕，從告訴人攻擊行為之不法侵害程度及其緩急情事
      以觀，均顯見被告之反擊行為已逾越必要之程度而係防衛
      過當，當非法所容許，是被告上開所辯，顯屬脫飾卸責之
      詞，不可採信。
（三）綜此，本件事證業臻明確，被告傷害犯行洵堪認定。
二、核被告丙○○所為，係犯刑法第二百七十七條第一項之普通
    傷害罪。被告以汽車方向盤鎖揮擊告訴人丁○○之行為，雖
    係對於現在不法之侵害，出於防衛自己權利意思所為，然因
    其行為超越必要程度而屬防衛過當，均如前述，爰依刑法第
    二十三條但書規定減輕其刑。爰審酌被告之素行，其因家中
    物品無端遭竊，一時激憤，未及深慮而為本件犯行之犯罪動
    機，被告犯罪時係先受告訴人丁○○攻擊之刺激，其犯罪之
    手段、犯罪所生之致告訴人受傷程度之具體危害，被告手段
    雖有過當，惟仍係出於正當防衛而為，暨其犯罪後態度等一
    切情狀，量處如主文所示之刑，並諭知易科罰金之折算標準
    。查被告前未曾因故意犯罪受有期徒刑以上刑之宣告，有臺
    灣高等法院被告前案紀錄表可查，其於本件雖迄未與告訴人
    達成和解，以金錢稍事彌補告訴人身心所受之損害，但此係
    緣於其認告訴人所提出之賠償條件過於嚴苛，且被告因告訴
    人之竊盜與傷害犯行所受之損害亦未經告訴人予以填補。本
    院於考量本件事出之緣由，被告雖防衛手段過於劇烈，但仍
    不無可資原宥之處，認其經此偵審程序之教訓，當能知所警
    惕而信無再犯之虞，是對被告所宣告之刑，應以暫不執行為
    適當，爰併予宣告緩刑二年，以啟自新。至被告所持用為前
    揭傷害犯行之汽車方向盤鎖一支，既未據扣案，被告復於本
    院陳稱已將該汽車方向盤鎖予以丟棄而尋覓無著，既無具體
    事證足證該汽車方向盤鎖現仍存在，為免滋生執行之困難，
    爰不併予宣告沒收，亦附此敘明之。
據上論斷，應依刑事訴訟法第二百九十九條第一項前段，刑法第
二百七十七條第一項、第四十一條第一項前段、第二十三條但書
、第七十四條第一項第一款，刑法施行法第一條之一第一項、第
二項前段，判決如主文。
本案經檢察官乙○○到庭執行職務。
中　　華　　民　　國　　96　　年　　4 　　月　　17　　日
                  刑事第一庭  審判長法  官  張國忠
                                    法  官  黃松竹
                                    法  官  陳思成
上正本證明與原本無異。
如不服本判決，應於送達後十日內向本院提出上訴狀（須附繕本
），上訴於臺灣高等法院臺中分院。
                                    書記官  王嘉麒
中　　華　　民　　國　　96　　年　　4 　　月　　17　　日
附錄論罪科刑法條
刑法第二百七十七條第一項
傷害人之身體或健康者，處三年以下有期徒刑、拘役或一千元以
下罰金。
